臺灣臺北地方法院民事判決
110年度婚字第223號
原      告  甲○○

訴訟代理人  陳郁婷律師
複代  理人  陳寧馨律師
被      告  乙○○

訴訟代理人  高峯祈律師
            劉子豪律師
上列當事人間請求確認離婚無效事件，本院於中華民國110年12
月20日言詞辯論終結，判決如下：
    主  文
確認原告與被告間婚姻關係存在。
訴訟費用由被告負擔。
    事實及理由
一、原告主張：兩造於民國93年6月6日結婚，嗣於110年6月16日
    簽署兩願離婚協議書（下稱離婚協議書），並於同日辦理離
    婚登記，然於原告簽署離婚協議書及兩造辦理離婚登記之過
    程中，離婚協議書上之見證人丙○○、丁○○均未在場，上開見
    證人並未親眼見聞兩造確有離婚之真意，故兩造於110年6月
    16日之離婚不符民法第1050條規定之要件，應屬無效，爰請
    求確認兩造間婚姻關係存在等語。
二、被告則以：兩願離婚依法應由當事人二人親向戶政機關為離
    婚登記之規範運作下，為維護離婚登記制度之公信性，自應
    由親辦離婚登記卻嗣後主張離婚無效之人，對於「離婚意思
    欠缺」乙事，負完全之舉證責任，而非僅以形式上離婚證人
    是否親自詢問離婚當事人即為主張離婚無效之依據，否則離
    婚當事人親自前往戶政機關辦理離婚登記，對於離婚證人、
    戶政人員等第三人均發生客觀上見及婚姻當事人願意離婚之
    表現行為，證人、戶政人員如何質疑當事人並無離婚真意？
    欲推翻離婚登記現況之人，如毋庸對於「離婚意思欠缺」乙
    事盡其舉證責任，僅須爭執離婚證人未親詢其意思即可推翻
    其自己親為登記手續之離婚結果者，豈不將國家法律修正為
    登記離婚之制度視為無物？民法第1050條所定「二人以上證
    人之簽名」此等離婚形式要件，並非課以離婚證人實質探究
    當事人離婚真意之重責，離婚證人僅需認知自己係為當事人
    離婚之事而為證人簽名，且非明知兩造當事人無離婚真意即
    為已足。故原告自承已於110年6月16日簽署離婚協議書，更
    於同日與被告前往戶政事務所辦理離婚登記完成，兩造婚姻
    關係因而解消無疑，且原告對於離婚意思欠缺完全未為任何
    之舉證，卻於離婚之後爭執離婚證人之適格性，應無從恣意
    推翻兩造已辦妥離婚登記事實，兩造離婚應屬合法有效等語
    置辯。並聲明：原告之訴駁回。　
三、按民事訴訟法第247條第1項所謂即受確認判決之法律上利益
    ，係指因法律關係之存否不明確，致原告在私法上之地位有
    受侵害之危險，而此項危險得以對於被告之確認判決除去者
    而言，故確認法律關係成立或不成立之訴，茍具備前開要件
    ，即得謂有即受確認判決之法律上利益，最高法院42年度台
    上字第1031號判決意旨可供參酌。本件原告主張兩造間婚姻
    關係存在，為被告所否認，堪認兩造間之婚姻關係存否，確
    實處於不明確之狀態，且該婚姻關係是否存在，攸關原告離
    婚登記得否塗銷，是原告法律上之地位有不安之狀態存在，
    且該不安之狀態，如經判決確認，其不安之狀態即可除去，
    有即受確認判決之法律上利益，是原告自得提起本件訴訟，
    合先敘明。
四、得心證之理由
    原告主張兩造於93年6月6日結婚，嗣於110年6月16日簽署離
    婚協議書，並持至戶政事務所辦理離婚登記等情，有戶籍謄
    本、離婚協議書在卷可憑（見本院卷第19至23頁），且為被
    告所不爭執，堪認為真實。原告主張離婚協議書上之見證人
    丙○○、丁○○並未向其確認離婚真意，不生離婚效力，則為被
    告所否認，並以前詞置辯，則本件應審究兩造離婚是否生效
    ？原告請求確認雙方婚姻關係存在有無理由？經查：
　㈠證人丙○○於本院審理時證稱：伊和被告是五專同學，離婚協
    議書上見證人是伊本人簽名，簽名地點是在伊家，原本被告
    跟伊說兩造和證人吳宗瑩會一起到伊家，後來只有被告跟吳
    宗瑩來，伊沒有親自跟原告確認過其離婚意願，但是被告有
    說他們夫妻各自有發展，走到這個地步，而離婚需要兩個見
    證人，被告當天在伊家有打電話給原告，所以伊才簽名，但
    是伊不清楚電話內容是什麼，因為當時覺得很尷尬等語(見
    本院卷第90至93頁)；證人丁○○於本院審理時證稱：離婚協
    議書上見證人是伊親自簽的，地點是在證人丙○○家中，當場
    有伊、證人丙○○跟被告，因為被告跟伊說兩造都有離婚意願
    ，所以伊在上面簽名，但伊在簽名之前或簽名當時並沒有跟
    原告聯絡過等語(見本院卷第94至96頁)，可知證人丙○○、丁
    ○○簽署上開離婚協議書時，原告並未在場，且證人丙○○、丁
    ○○均未曾向原告求證其是否確有離婚之意，僅憑被告片面告
    知即予簽名，是本件離婚證人未親見或親聞兩造間確有離婚
    之合意甚明。
　㈡被告雖以前詞抗辯，然按民法第1050條所謂二人以上證人之
    簽名，固不限於作成離婚證書時為之，亦不限於協議離婚時
    在場之人，始得為證人，然究難謂非親見或親聞雙方當事人
    確有離婚真意之人，亦得為證人，最高法院68年台上字第37
    92號判決意旨可資參照，又兩願離婚應以書面為之，並應有
    二人以上證人之簽名，為民法第1050條所規定之方式，夫妻
    間縱有離婚之合意，如未依此方式為之，依民法第73條之規
    定自屬無效，是本件離婚證人丙○○、丁○○既未曾確認原告離
    婚真意之有無，即未親見或親聞兩造間確有離婚之合意，縱
    兩造夫妻雙方有離婚之真意而辦理離婚戶籍登記，但如其離
    婚書面未符前揭法定方式，仍難認為有效。再者，我國民法
    固於74年6月3日將離婚之形式要件增訂「應向戶政機關為離
    婚之登記」之要件，揆其立法意旨，係立法者有感於兩願離
    婚之形式要件如過於簡單，極易發生弊端，因此增列應向戶
    政機關為離婚登記之規定，使第三人對於其身分關係更易於
    查考，符合社會公益，可知立法者就離婚形式要件之要求，
    傾向從嚴規範，以維身分關係之穩定及婚姻當事人雙方之權
    益，此由上揭修法雖增加離婚應向戶政機關為離婚登記之要
    件，但未刪除「須以書面為之」或「二人以上證人之簽名」
    之形式要件，可見一斑。因此，民法第1050條規定之離婚形
    式要件既仍保留「二人以上證人之簽名」之規定，則離婚證
    人仍應對於離婚雙方當事人確有離婚真意乙事親自見聞或知
    悉，方合於得為離婚證人之要件，非謂民法增訂離婚應向戶
    政機關為離婚登記之形式要件後，即已放寬離婚證人應親見
    親聞或知悉雙方當事人確有離婚真意之認定。本件兩造持以
    辦理離婚戶籍登記之離婚協議書上見證人，均未親自見聞原
    告確有離婚真意，已如前述，顯與前揭法條所示應有二人以
    上證人之要件不符，因此兩造縱然曾簽署離婚協議書並向戶
    政機關辦妥離婚戶籍登記，因未符上開要件，仍無從發生離
    婚效力，是原告據此訴請判決確認兩造婚姻關係存在，為有
    理由，應予准許。
五、本件事證已臻明確，兩造其餘攻擊防禦方法，經本院斟酌後
    ，認為均不足以影響本判決之結果，爰不一一論述，併此敘
    明。
六、訴訟費用負擔之依據：家事事件法第51條、民事訴訟法第78
    條。
中　　華　　民　　國　　111 　年　　1 　　月　　19　　日
                  家事法庭  法  官  翁儀齡
以上正本係照原本作成。
如對本判決上訴，須於判決送達後20日內向本院提出上訴狀。如
委任律師提起上訴者，應一併繳納上訴審裁判費。　　　　　　
中　　華　　民　　國　　111 　年　　1 　　月　　19　　日
                            書記官  尹遜言